【裁判字號】    91,簡上,52
【裁判日期】    920605
【裁判案由】    返還房屋
【裁判全文】
臺灣桃園地方法院民事判決  九十一年度簡上字第五二號
    上  訴  人  甲○○
    訴訟代理人  陳萬發律師
    被上訴人    乙○○
右當事人間請求返還房屋事件，上訴人對於中華民國九十一年三月十一日本院桃園簡
易庭九十一年度桃簡字第一一三號第一審判決不服，提起上訴，本院判決如左：
    主      文
上訴駁回。
第二審訴訟費用由上訴人負擔。
    事      實
甲、上訴人方面：
一、聲明：（一）原判決廢棄。（二）上述廢棄部分，被上訴人在第一審之訴及其假
    執行之聲請均駁回。（三）第一、二審訴訟費用均由被上訴人負擔。
二、陳述：除與原判決記載相同者予以引用外，並補稱：（一）原審判決無傳訊證人
    即予結案，致對事實認識不清，本件上訴人確有權源使用系爭房屋，原審判決錯
    誤應予廢棄。（二）原審判決上訴人甲○○（即原審被告）敗訴，所憑之理由，
    無非係指上訴人所呈之「覺書」上僅記載當事人為陳枝財與陳友德，此二人並非
    被上訴人乙○○，故此覺書之債權契約不能對抗被上訴人乙○○，因此判決上訴
    人無法舉證占有權源而應返還房屋云云。（三）惟查，本案應探討者係：（Ａ）
    系爭房屋原保存登記所有人胡火爐（建商）有無同意上訴人甲○○居住使用系爭
    房屋？（Ｂ）於被上訴人乙○○自訴外人胡火爐處取得系爭房屋所有權後，是否
    應繼受前手胡火爐之容忍義務？系爭合建契約書及圖說及系爭覺書，確係上訴人
    甲○○有權居住系爭房屋之舉證，茲說明如下：(1)依卷附合建契約書第三條「．
    ．．其建築物分配，甲方得壹間，乙方得貳間，按建積比率平均分配．．．如間
    數分配不整時，依當時乙方所訂之價目表為準」，足證地主與建商之合建分屋，
    係採１：２之方式，即地主每分配一間房屋，建商就分配二間房屋，當初建畢共
    有十九間房屋，其中地主分配六間房屋，建商分配十二間房屋，所餘之一間房屋
    （即第一棟第二間，即本案系爭由上訴人居住使用之房屋），正是要依覺書給予
    上訴人甲○○居住使用者，才會讓上訴人一住就達二十餘年之久，從無異樣。(2)
    再依卷附民國（下同）六十九年五月十五日覺書之記載，內容係「具覺書人陳枝
    財、陳友德等貳名共有坐落大園鄉○○○○段六八地號等六筆建地，已決定提供
    與建主胡火爐等合建房屋，將來具覺書人等分配取得之房屋第一棟第二間之房屋
    壹坐二層樓房建坪約４０坪包括基地及空地，願無條件贈與台端取得絕不食言．
    ．．．，甲○○  台照」，故依覺書記載即可證明確有「建主胡火爐」之文字，
    故本案與胡火爐有關聯性，且地主陳友德、陳枝財於鈞院九十一年九月三日到庭
    證稱「．．胡火爐當時有答應要分一間給上訴人甲○○，．．．寫這份覺書就是
    胡火爐載我們去代書那裡書寫的」、「建商是證人胡火爐，是他載我們去南崁代
    書處要我們簽名，胡火爐當時有承諾要把一間房子給上訴人甲○○，．．．」，
    比對前開合建契約書尚有存留一間房屋，在在足以證明上訴人有權居住使用該房
    屋，況且，被上訴人乙○○對於上開證人證詞均無意見，且乙○○自承本案系爭
    房屋是伊於九十年十二月才由胡火爐處移轉取得（按系爭房屋最初保存登記在胡
    火爐名下，但因同意由上訴人甲○○居住，故二十餘年來均為上訴人甲○○居住
    及繳交電費、稅費），故可證最初房屋原保存登記所有人胡火爐（建商），確實
    有同意上訴人甲○○居住使用系爭房屋。(3)本案起因於六十八年時，建商胡火爐
    等人與陳家眾多地主合建十九間房屋，因合建之基地土地上原有一棟舊建物為上
    訴人甲○○居住所有，故基於此合建必需拆除，乃由地主方（地主方由陳枝財、
    陳友德為代表）簽寫「覺書」，承諾日後合建興建新房屋完畢應交出「第一棟第
    二間」予上訴人（甲○○）永久居住，覺書內容亦提及建主胡火爐，上訴人正是
    基於此合建及覺書之權源而居住合建後新屋（正是第一棟第二間）迄今已達二十
    一年之久，故上訴人之居住權源係基於「地主與建商之協議合建後分配一間予上
    訴人」及地主簽立「覺書」表示前開承諾，並非上訴人無權占有，地主與建商都
    應容忍上訴人有權居住之事實，無權請求上訴人遷讓。(4)地主與建商胡火爐不論
    有如何之後續繼受移轉，都應續為容忍。本件被上訴人乙○○雖自稱就本案系爭
    房屋是向建商胡火爐所「購買」云云，然查，乙○○係建商之一「陳德成」之兒
    子，二十餘年來均明知上訴人世居此房屋，則被上訴人當然對於系爭房屋係出於
    合建協議分配予上訴人甚為知悉，因建商與地主間之合建尚有一些拆帳等之糾紛
    迄今懸未解決，才致對於確定分予上訴人所居住之本案系爭房屋所有權遲未辦理
    移轉登記手續（上訴人也因不諳法律未請求移轉登記建物之所有權），但此僅為
    地政上登記之行政問題，並不影響當初上訴人基於合法權源居住（地主與建商均
    同意由上訴人甲○○居住）迄今之事實，被上訴人亦明知此情（被上訴人自己於
    此社區尚有一間七之三十號房屋，故被上訴人對於本社區之各住戶居住情形甚為
    瞭解，對於上訴人於系爭房屋居住二十餘年亦非常清楚，被上訴人亦從不否認）
    ，不料，被上訴人竟與前手（前手就是建商胡火爐）通謀於九十年十一月十五日
    故意以「買賣」之原因取得系爭房屋名義，但卻對於房屋所坐落之基地（即68之
    18地號土地）並未購買取得，造成有屋無地之怪異情形，而此系爭房屋及所坐落
    之基地土地各異其名，是七十年建築完畢就已發生存在之明顯事實，被上訴人對
    於上訴人全家長期居住於同該社區之事實亦非常瞭解，被上訴人豈可能願意買一
    間明知已有他人居住二十餘年，買了必有不能居住使用之紛爭的房屋呢？甚至只
    買房屋卻對基地不買之怪異（基地並非被上訴人之名義）？故被上訴人自稱向胡
    火爐買下本案系爭房屋，應屬與前手通謀蓄意所為，非可基此承認其所有權，其
    所主張返還房屋，應為無理由。被上訴人應繼受容忍上訴人居於原址房屋。（四
    ）縱上所陳，足證系爭房屋原保存登記所有人胡火爐（建商）確有同意上訴人甲
    ○○居住使用系爭房屋，亦足證被上訴人乙○○應繼為忍受同意上訴人甲○○居
    住使用系爭房屋，故上訴人請求返還房屋，即屬無據。
三、證據：除援用於原審所提出之證據資料外，並再提出合建契約書及合建之起造人
    名冊與圖說、覺書、桃園縣大園鄉○○段三塊石小段一六四二建號及一六五三建
    號之建物登記謄本、桃園縣大園鄉○○段三塊石小段第六十八之十八地號之土地
    登記謄本、門牌號碼桃園縣大園鄉三石村三塊石七之十三號於七十年十月至十二
    月之電費繳費收據與電費明細單（受繳費通知人：胡火爐）、台灣桃園地方法院
    檢察署七十一年度偵字第四九三四號被告甲○○不起訴處分書及門牌號碼桃園縣
    大園鄉三石村三塊石七之十三號納稅義務人乙○○房屋稅繳款書影本各一份；並
    聲請訊問證人陳振聲、陳詹甜、陳友德、陳茂琳、陳忠和、陳枝財等人。
乙、被上訴人方面：
一、聲明：（一）上訴駁回。（二）訴訟費用由上訴人負擔。
二、陳述：除與原判決記載相同者予以引用外，並補稱：（一）上訴人於上訴狀所載
    上訴理由「原審判決無傳訊證人即予結案，致對事實認識不清．．．」。惟查，
    簡易訴訟程序當事人應於言詞辯論期日偕同所舉證人到場；簡易訴訟程序事件，
    法院應以一次期日辯論終結為原則。故原審判決並無違誤。（二）上訴人於準備
    書狀理由中指「（地主方由陳枝財、陳友德為代表）簽寫覺書．．．」。查覺書
    內容有「具覺書人陳枝財、陳友德等貳名共有．．」等文字，且該二人之簽名並
    無任何表示代表或代理他人之意思。原審判決理由四所載「上開贈與契約，被告
    自僅能向契約當事人即陳枝財、陳友德請求履行，而不得向非契約當事人且與陳
    枝財、陳友德無承繼契約義務關係之原告主張．．．」應屬正確，被上訴人並無
    容忍上訴人占住系爭房屋之義務。（三）上訴人一再指稱其居住於系爭房屋乃基
    於「地主與建商之同意」，實則依上訴人所提「覺書」所載，僅有訴外人陳枝財
    及陳友德之同意而已。而陳枝財及陳友德並無系爭房屋之處分權。（四）被上訴
    人所有的系爭房屋是買賣而來，有買賣契約書，也有繳稅。上訴人於準備書狀理
    由中指被上訴人與訴外人胡火爐「通謀」，試問被上訴人有何與胡火爐通謀之必
    要？上訴人又以房屋與基地土地各異其名，只買房屋不買基地不能居住為由誤導
    法庭。實則房屋坐落之基地土地早於七十二年即為被上訴人之胞兄陳榮輝所有，
    今被上訴人與胞兄陳榮輝商議後，再將房屋買下，正可用於居住，且可解決房屋
    與基地被占用難以處理之問題。綜上所陳，本件上訴人之主張並無理由。
三、證據：除援用於原審所提出之證據資料外，並提出桃園縣大園鄉○○段三塊石小
    段第六十八之十八地號土地之土地登記謄本影本一份。
    理      由
一、本件被上訴人在原審起訴主張：坐落桃園縣大園鄉○○段三塊石小段第六十八之
    十八地號上之建號第一六四二號建物（即門牌號碼桃園縣大園鄉三石村三塊石七
    之十三號），乃為其所有，惟上訴人甲○○未經其同意擅自遷入上開建物，為此
    ，爰依民法第七百六十七條之規定，請求上訴人返還上開建物等語。而上訴人在
    原審則略以：伊原於坐落桃園縣大園鄉○○段三塊石小段第六十八之十八等六筆
    地號上設有一建物，嗣於六十九年間，因上開土地之原所有權共有人之一即訴外
    人陳枝財、陳友德二人為與建商胡火爐在上開土地上合建新建物，欲請上訴人配
    合拆除原建物，而渠等為取得上訴人之同意，並於六十九年五月十五日簽立內容
    為：將來具覺書人（即陳枝財、陳友德）分配取得之房屋第一棟第二間房屋壹座
    （原誤繕為「坐」）貳層樓房建坪約四十坪包括基地及空地願無條件贈與上訴人
    之「覺書」一紙交予上訴人收執，上訴人遂應允配合暫時遷離至陳友德無償提供
    之處所居住，而待至渠等合建完成後，上訴人即依約遷入使用系爭房屋迄今，伊
    絕非無權占有等語資為抗辯。
二、經查，本件坐落於桃園縣大園鄉○○段三塊石小段第六十八之十八地號上之建號
    第一六四二號建物，已於九十年十二月三十一日移轉所有權登記為被上訴人乙○
    ○所有，此有被上訴人在原審提出之建物所有權狀影本一份在卷可證，堪信為真
    實。再查，上訴人甲○○亦確有占有使用坐落於桃園縣大園鄉○○段三塊石小段
    第六十八之十八地號上之建號第一六四二號建物，且其就系爭建物之占有使用，
    與被上訴人乙○○之間，無任何如買賣、租賃、使用借貸等法律關係，此情亦為
    被上訴人所不爭執之事實。因此，本件兩造的主要爭點，乃僅係在於上訴人甲○
    ○是否有其他合法權源得占有被上訴人乙○○所有之上揭坐落於桃園縣大園鄉○
    ○段三塊石小段第六十八之十八地號上之建號第一六四二號建物之房屋一點而已
    。
三、按物權有對世之效力；所有人對於無權占有者，得請求返還之，此於民法第七百
    六十七條已定有明文。次按，債權僅有對人之效力；債權乃為對於特定人之權利
    ，債權人只能向特定債務人請求給付，而不能向債務人以外之人請求給付，最高
    法院亦著有十八年度上字第一九五三號判例可資參照。經查，本件上訴人甲○○
    主張系爭坐落於桃園縣大園鄉○○段三塊石小段第六十八之十八地號上之建號第
    一六四二號建物之房屋，原保存登記所有人胡火爐曾經有同意上訴人甲○○居住
    使用，惟按，上訴人主張此情，縱然屬實，惟此亦僅係為訴外人胡火爐與上訴人
    甲○○之間之債權契約關係而已，訴外人胡火爐既然並未將系爭房屋移轉所有權
    登記予上訴人所有，則上訴人即不能以其與訴外人胡火爐之間之債權契約，對抗
    被上訴人就坐落於桃園縣大園鄉○○段三塊石小段第六十八之十八地號上之建號
    第一六四二號建物之房屋之所有權能。又查，本件上訴人雖然提出訴外人陳枝財
    、陳友德二人於六十九年間書立而交上訴人持有之「覺書」一份，以證明訴外人
    陳枝財、陳友德二人願於系爭建物完成後將系爭建物連同坐落之基地贈與上訴人
    ，嗣於系爭房屋建造完成以後，上訴人即遷入系爭建物使用迄今之事實。惟查，
    本件依據上揭「覺書」所載之內容，上訴人係與訴外人陳枝財、陳友德二人間就
    系爭房屋成立不動產贈與契約，此僅屬於一般的債權契約，揆諸前揭判例，上開
    贈與契約，上訴人僅能向契約當事人即陳枝財、陳友德二人請求履行或不履行之
    損害賠償而已，至於被上訴人乙○○雖然係陳友德之子，惟因其未承受「覺書」
    約定人陳枝財、陳友德二人與上訴人甲○○間之契約義務關係，且訴外人陳友德
    迄今仍尚生存，因此，被上訴人乙○○在法律上亦尚無應要繼承陳友德之契約上
    義務，故上訴人甲○○就系爭建物，現尚不得向非係「覺書」內容約定當事人之
    被上訴人乙○○主張係屬於有權占有。
四、至於上訴人另主張被上訴人與其前手即訴外人胡火爐係通謀而於九十年十一月十
    五日故意以「買賣」之原因取得系爭房屋之名義云云。惟查，上訴人就被上訴人
    與胡火爐間就房屋買賣、所有權移轉登記係屬於通謀之事實，並未能積極舉證以
    佐實其說詞，而查證人陳振聲、陳詹甜、陳友德、陳茂琳、陳忠和、陳枝財等人
    在於九十一年九月三日到庭時，證人陳振聲證稱伊沒有與人合建房屋，伊只是個
    受僱工人等語；證人陳詹甜則證稱伊有無與人合建是伊先生處理的事情，伊先生
    已經過世了，所有的事情伊都不知道，伊分得二間，至於有無答應要一間房子給
    上訴人伊不知道等語；證人陳友德則證稱上訴人是伊姐姐，伊有參與合建，合建
    以後伊分到一間房屋，訴外人胡火爐當時有答應要分一間給上訴人甲○○，寫這
    份覺書就是胡火爐載伊去代書那裡寫的等語；而證人陳茂琳證稱：伊有參加合建
    ，伊是地主這一方，至於有無要把一間分給上訴人，伊不清楚等語；證人陳忠和
    則證稱：上訴人甲○○是伊的妹妹，伊沒有與人合建，有無說要把一間房子分給
    上訴人甲○○伊不知道等語；而證人陳枝財證稱：上訴人甲○○是伊的妹妹，伊
    有參與合建，建成以後伊分得一間房屋，建商為胡火爐，是他載伊去南坎代書處
    要伊簽名的，胡火爐當時有承諾要把一間房子分給上訴人甲○○等語。綜觀以上
    證人陳振聲、陳詹甜、陳友德、陳茂琳、陳忠和、陳枝財等人之證詞內容，均未
    能說明訴外人胡火爐為何讓上訴人使用系爭房屋長達二十餘年後至九十年十二月
    間才將系爭房屋移轉所有權予被上訴人乙○○，尚不足以證明被上訴人乙○○與
    胡火爐之間，就房屋買賣、所有權移轉登記，係屬於通謀之行為。而查，上訴人
    在本審中，原擬聲請本院通知證人胡火爐到庭，惟因上訴人嗣後查知證人胡火爐
    已經移民至他國而捨棄傳訊證人胡火爐之聲請，上訴人自行揣測被上訴人乙○○
    與胡火爐間就房屋買賣、所有權移轉登記係屬於通謀之行為，亦恐與事實相違。
    又查，本件坐落桃園縣大園鄉○○段三塊石小段第六十八之十八地號上之建號第
    一六四二號建物，依上訴人提出之桃園縣大園鄉○○段三塊石小段一六四二建號
    之建物登記謄本上之記載，被上訴人乙○○係於九十年十二月三十一日以買賣的
    原因而移轉所有權登記為其所有；而查該房屋所坐落之基地桃園縣大園鄉○○段
    三塊石小段第六十八之十八地號之土地，則早在於七十三年七月十一日即已登記
    在訴外人陳榮輝之名義下，此有被上訴人在本審中另提出之桃園縣大園鄉○○段
    三塊石小段第六十八之十八地號土地之登記謄本影本一份在卷可稽。再查，被上
    訴人乙○○與訴外人陳榮輝，彼二人乃係親兄弟，此亦為上訴人所不爭執事實，
    因此，依社會上一般的人倫事理而言，被上訴人乙○○與訴外人陳榮輝之間，彼
    兄弟二人在客觀上應有共同合用土地、房屋之意，被上訴人主張其係與其胞兄陳
    榮輝商議後再向訴外人胡火爐將房屋買下，用於居住，並解決房屋與基地均被占
    用而難以處理之問題，依據經驗及論理法則，應堪採信。上訴人主張被上訴人與
    訴外人胡火爐之間，就系爭房屋之買賣、所有權移轉登記，係屬於通謀云云，尚
    嫌無據，因此，上訴人此部分之主張，難予採取。
五、綜據右述，本件因坐落於桃園縣大園鄉○○段三塊石小段第六十八之十八地號上
    之建號第一六四二號建物已經移轉所有權登記為被上訴人乙○○所有，上訴人對
    於被上訴人並無存在得足以對抗系爭建物所有權之債權法律關係，故被上訴人無
    應容忍上訴人占有使用上揭建物之義務。因此，被上訴人依民法第七百六十七條
    規定之所有物返還請求權，請求上訴人應將無權占有之建物返還，即屬有理由，
    應予准許。原審判令上訴人將系爭坐落桃園縣大園鄉○○段三塊石小段第六十八
    之十八地號上之建號第一六四二號建物（即門牌號碼桃園縣大園鄉三石村三塊石
    七之十三號）之房屋遷讓返還被上訴人，並依民事訴訟法第三百九十六條第一項
    規定酌定四個月為履行期間，及准許被上訴人供擔保而宣告假執行，認事用法，
    核無不當，應予維持。上訴意旨指摘原審判決不當，求予廢棄改判，為無理由，
    應予駁回之。
六、因本件事實已臻明確，兩造其餘主張陳述及所提之證據等攻擊防禦方法，核均與
    本件判決結果不生影響，無一一審究必要，附此敘明。
七、據上論結：本件上訴為無理由，依民事訴訟法四百三十六條之一第三項、第四百
    四十九條第一項、第七十八條，判決如主文。
中      華      民      國    九十二    年      六      月      五      日
                                臺灣桃園地方法院民事第二庭
~B審判長法  官  邱瑞祥
~B      法  官  張明儀
~B      法  官  呂仲玉
右為正本，係照原本作成。
本件不得上訴。
中      華      民      國    九十二    年      六      月      五      日
~B      法院書記官  楊惠如


司法院資訊處製作；財團法人民間司法改革基金會備份。
